dictsource/lb_rules
// espeak-ng
// Lëtzebuergesch
// lb_rules
// created by Marco Barnig  (mbarnig@pt.lu)
// First version 15.9.2018
// Last update : 8.11.2021
// 
// References :
// Peter Gilles; Jürgen Trouvain
// International Journal of the IPA
//
// Wikipedia
//
// https://infolux.uni.lu
// https://github.com/PeterGilles/Luxembourgish-language-resources
// https://lod.lu
// https://ortho.lod.lu
// https://en.wikipedia.org/wiki/Luxembourgish
// https://en.wikipedia.org/wiki/Luxembourgish_phonology
// https://en.wikipedia.org/wiki/Help:IPA/Luxembourgish
//
//=========================================================
// Lëtzebuergesch
//=========================================================
//
// Vokaler
// lëtzebuergesch Vokal Buchstawen : a, ä, e, é, ë, i, o, u, y
// zousätzlech deitsch Vokal Buchstawen : ö, ü
// zousätzlech franséisch Vokal Buchstawen : à, â, è, ê, ï, ô, û
// Vokal Phonemen IPA :         ɑ, aː, ɛː, e, æ, eː,  ə,  ɐ, i, iː,  o, oː, ø, øː,  u, uː, y:,  ãː, ɛ̃ː, õː, œː 
// Vokal Phonemen-ID's eSpeak : A, aA, aE, e, E, eE, @E, eR, I, iI, O, oO, oE, OE, U, uU, UE, eA, iA, oA, OU

// lëtzebuergesch Vokalkoppel Buchstawen : ai, au, äi, ei, eu, éi, ie, ou, ue
// Vokalkoppel Phonemen IPA :        æːɪ, ɑʊ, æːʊ, ɑɪ, ɜɪ, oɪ, iə, əʊ, uə     
// Vokalkoppel Phonemen-ID's eSpeak : aI, aU,  AU, eI, EI, eU, iE, oU, uE 
// Total : 30 phonemes

.group a
           a     a          // a : IPA ɑ
	_) an (_  an	     // an : IPA ɑn
	_) af (_  a:f         // Af ; IPA aː
	C) a (C_  a:         // Kap  : IPA aː
	   a  (CC a          // Kapp, blann  : IPA ɑ
	   a  (CA a:         // Fabel  IPA : aː
	   age    arR@E
	   aller  al@Er
	   awer   a:v@Er

.group aa
	   aa	   a:        // aacht, naass  : IPA aː
	   aach    a:x

.group ai
	   ai      eI        // daierlech  : IPA ɑɪ
	  
.group au
	   au      aU         // raumen, Auto : IPA ɑʊ
	   
.group ä
	   ä	 aE           // Kären : IPA ɛː
	   ä (CC e            // Männer, Käpp  : IPA æ
	   äi	 aI           // Zäit, wäiss, räich : IPA : æːɪ 
	   är    aEeR	      // Stär  :IPA ɛːɐ
	   äer   aEeR	      // Päerd  : IPA ɛːɐ

.group e
           e    @E            // e : IPA ə
	C) e (C  e:           // Meter  : IPA eː
	   er 	 eR           // Kanner, Auer : IPA ɐ
           ech  @EX          // ech  : IPA əɕ
        C) ech  EX

.group ee
	   ee	  e:           // Keess : IPA eː
	   eens   e:ns         // eens I IPA eːns
	   eech   e:X

.group ei 
           ei	  eI           // Leit, Weis, deier : IPA ɑɪ

.group eu
	   eu     eU           // Euro : IPA oɪ 

.group é
	   é     E            // Méck, drécken : IPA e
	   ée    e:           // Arrivée : IPA eː
	   éi	 EI           // schéin, fréi : IPA ɜɪ
	   
.group ë
	_) ë     oE           // ëffentlech  : IPA ø
	   ë     @E	       // hëllefen : IPA ə

.group i
           i     i            // i : IPA i
        _) i (_  i:           // Buchstaw i
	C) i (C  i:            // riseg, siwen : IPA iː
	C) i (CC i             // midd, Hiwwel  : IPA i
	   ir    i:eR	       // Stir :  IPA iːR
	   ier   ieR	       // Biergem  : IPA iːR
	   iich  i:X
	   issen is@En
	 
.group ii
	   ii	 i:            // liicht  : IPA iː
	   
.group io
	   iou  ioU            // Okkasioun : IPA iəʊ
	   
.group ie
	   ie    iE            // Wieder, hien : IPA iə

.group o
           o    o             // o : IPA o
        _) o (_ o:            // Buchstaw o
           o (_ o:            // Auto : IPA oː
	   o (C  o:           // Schof, droleg  : IPA oː
	   o (CC o            // Loft, Sonn  : IPA o
	   
.group oo
	   oo	  o:           // Sprooch  : IPA  oː
	   ooch   o:x
	   
.group ou
	   ou	  oU           // Schoul, Okkasioun  : IPA əʊ
	   
.group oy
	   oy     eU           // boy  : IPA oɪ

.group u
            u    u             // u : IPA u
         _) u (_ u:            // Buchstaw u
	    u (C  u:            // Tut, Bur : IPA uː
	    u (CC u             // gutt  : IPA u
	    um    um            // um  : IPA um
	    uge   u:rR@E
	   
.group uu
	   uu	 u:            // Duuscht, Luucht : IPA uː	
	   uuch  u:x   	   
	   
.group ue
	   ue	 uE            // Buedem, Wued  : IPA uə

.group y 
	   y    i 		// Syntheess  : IPA i
	_) y (_ ipzilon	// Buchstaw y
	_) y    J              // Yoga  : IPA ʒ
	   y (_ i:             // Baby  : IPA iː

.group
	   ö    OE             // lösen, blöd, können : IPA øː
	   ü    y:             // Süden, für  : IPA y:
	   è    e:             // IPA eː
	   à    a:	        // IPA aː
	   â    a:		// IPA aː
	   ê    e:		// IPA ɛː
	   ô    o:		// IPA oː
	   û    u:		// IPA uː


// Konsonanten : Total 27 phonemes
// lëtzebuergesch Konsonanten Buchstawen : b, c, d, f, g, h, j, k, l, m, n, p, q, r, s, t, v, w, x, z
// lëtzebuergesch Konsonanten IPA Phonemen :         b, c, d, f, g, h, j, k, l, m, n, ŋ, p, R, s, t, v, w, z, ʒ, ʁ, ʑ, ʦ,  ʃ, dʒ, X, ɕ
// lëtzebuergesch Konsonanten Phonemen-ID's eSpeak : b, c, d, f, g, h, j, k, l, m, n, N, p, r, s, t, v, w, z, J, rR, Z, TS, S, dZ, x, X
// 
//// Nasal Buchstawen : m, n
// Nasal Phonemen : m, n, ŋ

.group m
	_) m (_  em		   // Buchstaw m
	   m	 m                // Ham  : IPA m
	   mm	 m                // Mamm : IPA m
	   mat   mat
	   mir   mir

.group n
	_) n (_  en		   // Buchstaw n
	   n	n                 // Nues : IPA n
	   nen  n@En		   // ..nen : IPA nən
	   nnen n@En
	   nn 	n                 // Mann : IPA n
	   ng	N                 // keng : IPA ŋ
	   nk	N		   // IPA : ŋ

// Plosiv Buchstawen : p, b, t, d, k, g, q, x
// Plosiv Phonemen : p, b, t, d, k, g, ʒ, ʁ, X
.group p
	_) p (_  pe:		   // Buchstaw p
	   p	p                 // paken : IPA p
	   pp	p                 // Papp  : IPA p
	   pen  pEn

.group b
	_) b (_  be:		   // Buchstaw b
	   b	b                 // baken  : IPA b
	   bb	b                 // labber : IPA b

.group t
	_) t (_  te:		   // Buchstaw t
	   t	t                 // Téi    : IPA t
	   tt	t                 // Blutt  : IPA t
	   tel  t@El
	   tten t@En

.group d
	_) d (_  de:		   // Buchstaw d
	   d	 d                 // Däiwel  : IPA d
	   dd	 d                 // Brudder : IPA d
	C) d     t                 // Nord, Wand : IPA t
	   den   d@En              // den : IPA dən
	   dden  d@En
	   der   deR		    // der : IPA dɐ
	   derer d@EreR             // Wanderer : 

.group k
	_) k (_  ka:		   // Buchstaw k
	   k     k                 // Keess  : IPA k
	   kk    k                 // Okkasioun : IPA k
	   ks    ks      
        

// De Buchstaw g huet siwen verschidden Aussproochen !

.L01 e i y
	
.group g
	_) g (_  ge:		   // Buchstaw g
        A) g  (_   k               // Drog  : IPA k
           g  (L01 J               // Spigel : IPA ʒ
	a) g  (_   x		    // Dag  : IPA X
	u) g  (_   x		    // Dug  : IPA X
	   ge (_   S		    // Plage : IPA ʃ
        u) g  (e   rR              // Kugel, Jugend  : IPA ʁ
	a) g  (e   rR		    // Lager : IPA ʁ
	   g	   g               // Gees, goen, Drogen, Negatioun  : IPA g
	   ge (C   g@E
	   gin     gin

.group q
	_) q (_  ku:		    // Buchstaw q
	_) qu    kw                // Quell : IPA kw
	   q     k                 

.group x
	_) x (_  ikz		   // Buchstaw x
	   x	 ks                // Box : IPA ks
	

// Frikativ Buchstawen : f, v, s, z, h, c
// zousätzlech deitsch Buchstawen : ß
// zousätzlech franséisch Buchstawen : ç
// Frikativ Phonemen : f, v, s, z, ʦ, h, ʃ, dʒ, χ

.group f
	_) f (_  ef		   // Buchstaw f
	   f	 f                 // Fësch  : IPA f
	   ff	 f                 // Peffer : IPA f
	   fir   fieR              // fir  : IPA fiɐ
	   fen   f@En

.group v
	_) v (_  faU		   // Buchstaw v
	   v	  v               // Vakanz  : IPA v
	   vun   fun

.group s
	_) s (_  ez		   // Buchstaw s
	   s	z                 // Tasen, Summer  : IPA z
	   ss	s                 // Taass  : IPA s
	   sch  S                 // schéin : IPA ʃ
	   setz zETS
	   sen  s@En
	  
.group st 
        _) st (A  S              // staark  : IPA ʃt
           str    Sr             // stramm : IPA ʃr

.group ß
	_) ß (_  eszet		   // Buchstaw ß
	   ß    s  		   // IPA s

.group z
	_) z (_  zet		   // Buchstaw z
	   z	TS                // Zuch, schwätzen : IPA ʦ
	   ze   TS@E

.group h
	_) h (_  ha:		   // Buchstaw h
	   h	 h                 // hei, haut  : IPA h

.group c
	_) c (_  ze:		   // Buchstaw c
	   c	 k                 // Coca Cola  : IPA k

.group ç
	   ç    s                 // François  : IPA s

.group ce
	   ce	s                 // Glace  : IPA s

.group ch
        i) ch	S                 // liicht  : IPA ʃ
        a) ch	x                 // aacht   : IPA X 
        u) ch	x                 // Kuch    : IPA X  

.group ck
	   ck	k                 // kucken : IPA k
	   ckelt  k@Elt 

.group w
	_) w (_  ve:		   // Buchstaw fw
	   w	v                 // wëschen, Hiwwel  : IPA v
	   ww   v		   // Hiwwel  : IPA v
	   wwert  iv@Ert                

	
// Approximant Buchstawen : j, l
// Approximant Phonemen : j, ʒ, l

.group j
	_) j (_  jot		   // Buchstaw j
	   j	j                // Juli, jäizen : IPA j
        i) j	J                // héijen  : IPA ʒ
  

.group l
	_) l (_  el		   // Buchstaw l
	   log   lo:x
	   loge  lo:rR@E
	   lag   la:x
	   lage  la:rR@E
	   l	l                // Loft  : IPA l
	   ll	l                // kill  : IPA l

// Trill Buchstaw : r
// Trill Phonem : r

.group r
	_) r (_  er		  // Buchstaw r
	   r	r   		  // Rou  : IPA R
	   rr	r  		  // Arrivée  : IPA R
